【裁判字號】    90,台上,6939
【裁判日期】    901108
【裁判案由】    違反水土保持法
【裁判全文】
最高法院刑事判決                                九十年度台上字第六九三九號
    上  訴  人  甲○○
右上訴人因違反水土保持法案件，不服台灣高等法院高雄分院中華民國八十八年八月
四日第二審判決（八十八年度上訴字第五四九號，起訴案號：台灣高雄地方法院檢察
署八十七年度偵字第八七一七、五五五二號），提起上訴，本院判決如左：
    主  文
上訴駁回。
    理  由
按刑事訴訟法第三百七十七條規定，上訴於第三審法院，非以判決違背法令為理由，
不得為之。是提起第三審上訴，應以原判決違背法令為理由，係屬法定要件。如果上
訴理由狀並未依據卷內訴訟資料，具體指摘原判決不適用何種法則或如何適用不當，
或所指摘原判決違法情事，顯與法律規定得為第三審上訴理由之違法情形，不相適合
時，均應認其上訴為違背法律上之程式，予以駁回。本件上訴人甲○○上訴意旨略稱
：本件檢察官並未就上訴人於民國八十四年十一月間於高雄縣田寮鄉○○村○○○段
第五七七之三及第五七三之一號土地挖取土石行為予以起訴，上訴人僅犯水土保持法
第三十三條第一項第二款之規定，並不構成同法第三十三條第三項之罪行，原判決有
就未經起訴之犯罪審判之違法。又上訴人於八十四年十一月間雖有開挖整地行為，但
高雄縣政府於會勘現場後同意以上訴人整地後之高度與國道工程局均同意南二高工程
跨越橋之高度變更，以符合上訴人整地後之現狀，上訴人僅屬違反同法第三十三條第
一項第二款之規定，未涉及同法第三十三條第三項之違反情事，原判決適用法則有違
誤。原判決所據高雄縣政府八十六年十月十七日制止上訴人開挖上開二筆土地之土石
之公函，並非確實，原判決以該不實之資料認定不利於上訴人之犯行，且偵查期間至
原審（應係指第一審）審理期間上訴人仍在上開土地開採土石，亦未見有何憑證，均
屬違法。又據高雄縣政府之查報資料，並無記載上訴人行為有何造成水土流失或毀損
水土保持之處理與維護設施之具體內容或證據，原判決認定上開二筆土地有水土流失
之情形，亦有判決不憑證據之違法。再原判決較第一審判決酌減二月，未記載減輕其
刑之理由，亦有判決不備理由之違法云云。
惟查原判決依憑上訴人部分不利於己之自白，證人洪勝元、柯俊義之證言，高雄縣路
竹地政事務所八十七年六月二十七日路地所二字第四九七三號函內附土地地籍圖、土
地登記簿謄本各一份，高雄縣政府八十六年十月二十四日八六府農保字第二○九七二
七號函、八十七年二月二十一日八七府農保字第○三一八四九號函，高雄縣政府八十
四年十一月三十日八四府農保字第二三○六八九號函，違反水土保持法高雄縣政府行
政罰鍰裁定書，當日會勘紀錄影本、高雄縣政府八十五年二月五日八五府農保字第二
四四七一號函，違反水土保持法高雄縣政府行政罰鍰裁決書，高雄縣政府自行收納款
額統一收據影本（八十五年四月二十日編號○三九三六三號、○三九三六四號），高
雄縣田寮鄉山坡地違規開挖使用八十六年十月十七日八十六田鄉農字第六四一○號制
止書，第一審法院勘驗筆錄及現場拍攝之照片十四幀，高雄縣路竹地政事務所八十八
年一月十四日路地所二字第一○五三五號函附土地複丈成果圖等證據資料，資以認定
上訴人明知其所有座落在高雄縣田寮鄉○○○段第五七七之三號及渠與陳蒼、陳月德
等人共有座落在同段第五七三之一號土地（此地號土地上訴人應有部分為三十分之十
九），均係經政府核定公告屬於水土保持法第三條第三款之山坡地，如欲採取土石使
用，其水土保持義務人即使用人應先擬具水土保持計畫，送請主管機關核定。詎上訴
人竟無視該項規定，未先擬具水土保持計畫，送請主管機關核定，而自八十四年十一
月間某日起以僱工或自行駕駛挖土機在上開二筆山坡地上採取土石使用，違反前開規
定，致生水土流失。嗣於八十四年十一月十四日經高雄縣政府會同田寮鄉公所人員在
現場查獲而由高雄縣政府科處罰鍰新台幣（下同）六萬元並限於八十四年十二月三十
一日前改善。惟上訴人非僅未依期限改善，更未停止違法開採，仍基以同一之犯意，
繼續在上開二筆山坡地採取土石。嗣於八十五年一月十二日經高雄縣政府會同田寮鄉
公所人員至現場會勘，並於八十五年二月五日，由高雄縣政府以未於限期內改善，復
科處六萬元罰鍰，並令上訴人於八十五年三月三十一日前改善，然上訴人仍在上開二
筆土地上繼續違法採取土石。嗣於八十六年十月十六日經高雄縣田寮鄉公所人員再勘
查，發現現場仍繼續採取土石，並於八十六年十月十七日發函制止上訴人採取上開二
筆土地之土石。詎上訴人仍不予理會，遲至台灣高雄地方法院檢察署偵查期間及第一
審法院審理期間仍繼續在上址開採土石。經第一審法院於八十八年一月八日上午會同
高雄縣政府農業局水土保持課及生態保育課及高雄縣田寮鄉公所人員及地政事務所人
員履勘上開二筆山坡地，發現均開採深度嚴重，山坡地已完全變更地形，致生水土流
失，雨季來臨時，將有山洪氾濫之情，其中高雄縣田寮鄉○○○段第五七七之三號開
採達一點八三六四公頃（該地號土地全部面積為二點三一七五公頃）、另高雄縣田寮
鄉○○○段第五七三之一號開採面積達○點六八三一公頃（該地號土地全部面積為○
點七一八二公頃），該二筆山坡地幾已夷為平地之事實，因而撤銷第一審不當之判決
，改判仍論處上訴人違反於山坡地採取土石行為，未先擬具水土保持計畫，致生水土
流失罪刑（處有期徒刑年肆月），已詳述其所憑之證據及理由。對於上訴人否認有
上開犯行，辯稱：伊本不知上開二筆土地係水土保持法所規定之土地，至八十四年十
一月十四日開罰單時，才知道上開二筆土地屬於水土保持法所規定之土地，且伊純係
整地而非採取土石，伊於接到罰單後，亦有依限改善，八十四年以後高雄縣政府去未
會同伊去勘驗，自不得要伊負責。又因南二高工程徵收土地建築，致南二高田寮Ｃ三
七四標工程二號跨越工程破壞上訴人之土地及西德村之聯外道路，經民眾陳情後，於
八十六年一月二十日會同上訴人勘查，國道工程局同意將跨越橋工程依原設置之高度
降低為四二‧○○公尺，上訴人即未再開挖土地云云，認不足採信，或不足為上訴人
有利之證明，分別在判決內加以指駁及說明其理由。對於公訴意旨另指上訴人於八十
七年一月十日上午十時許，曾在上開土地採取土石，認亦觸法部分，經調查證據之結
果，認此部分犯罪尚屬不能證明，以公訴人認此部分與前開論罪科刑部分係屬單一事
實，不另為無罪之諭知，亦予明。所為論述，核與卷證資料相符，從形式上觀察，
並無違背法令之情形。按認事採證、證據之取捨及證據證明力之判斷，俱屬事實審法
院之職權，苟無違背證據法則，自不能指為違法。原判決對於上訴人有本件犯行，已
說明其依憑之證據及理由，對於上訴人之辯解認不可採，亦在判決內詳述其不予採納
之理由，並無上訴意旨所指有違背不告不理及適用法則不當之違背法令。上訴意旨所
指各節，或原審已加審酌，已於判決內詳述其認事採證、證據取捨及證據證明力判斷
之理由，為其職權之適法行使，或屬原審法院之裁量事項，並無上訴意旨所指違背法
令之情形，上訴意旨徒憑己意，任意指摘原判決違背法令，顯與法律規定得為第三審
上訴理由之違法情形不相適合，應認其上訴違背法律上之程式，予以駁回。
據上論結，應依刑事訴訟法第三百九十五條前段，判決如主文。
中      華      民      國     九十     年     十一     月      八      日
                              最高法院刑事第九庭
                                  審判長法官  莊  登  照
                                        法官  洪  明  輝
                                        法官  黃  一  鑫
                                        法官  魏  新  和
                                        法官  林  秀  夫
      右正本證明與原本無異
                                              書  記  官
中      華      民      國     九十     年     十一     月     十五     日


司法院資訊處製作；財團法人民間司法改革基金會備份。
